【裁判字號】    95,重上,21
【裁判日期】    950809
【裁判案由】    清償債務
【裁判全文】
臺灣高等法院高雄分院民事判決          95年度重上字第21號
上  訴  人  乙○○
訴訟代理人  薛西全律師
            盧兆民律師
被  上訴人  丙○○
訴訟代理人  馬陳棠律師
上列當事人間請求清償債務事件，上訴人對於中華民國95年1 月
7 日臺灣澎湖地方法院94年度重訴字第7 號所為判決提起上訴，
本院於民國95年7月26日言詞辯論終結，判決如下：
    主  文
上訴駁回。
第二審訴訟費用由上訴人負擔。
上訴人如以新台幣壹仟肆佰拾陸萬貳仟零拾肆元供擔保後得免為
假執行。
    事實及理由
一、被上訴人起訴主張：上訴人於民國( 下同 )91年11月14日以
    急需週轉為由，向被上訴人借款新臺幣（下同）500萬元，
    並約定於93年1 月20日清償510 萬元（10萬元為該段期間之
    利息），上訴人並簽發發票日為93年1 月20日、面額510 萬
    元、付款人為第一商業銀行澎湖分行之支票以為擔保，被上
    訴人立刻託人前往新竹商業銀行南崁分行如數匯款予上訴人
    ，詎期限屆至後，上訴人遲不返還。又上訴人於91年11、12
    月間，以上訴人本人為要保人，上訴人本人或其妻何敏華為
    被保險人，向南山人壽保險股份有限公司（下稱南山人壽）
    投保12筆壽險、健康險契約，保費計906萬2,014元。上訴人
    以當時手頭困窘為由，向被上訴人借款，請被上訴人先向南
    山人壽代墊保費，日後再行歸還，上訴人當時如數代墊款項
    ，迄今已4 年餘，爰依民法第478 條之規定，催告上訴人在
    收受支付命令後1 個月內，如數償還。並聲明：(一)上訴人應
    給付被上訴人1,416 萬2,014 元，其中906 萬2,014 元自支
    付命令狀繕本送達上訴人1 個月後之翌日起，其中500 萬元
    自93年1 月21日起，均至清償日止，按週年利率5 ％計算之
    利息。(二)願供擔保，請准宣告假執行。
二、上訴人則以：(一)被上訴人確於91年11月14日交付500 萬元予
    上訴人，但該筆款項是被上訴人用以投資上訴人所經營之「
    澎湖海洋世界」，並非借款，上開投資款等上訴人進行之投
    資案告一段落，自會返還，被上訴人就兩造間有消費借貸合
    意，應負舉證責任。(二)被上訴人為南山人壽業務員，於91年
    11、12月間拜託上訴人投保，以增加業績，上訴人才會向南
    山人壽投保，保費906 萬2,014 元確由被上訴人代墊，但被
    上訴人當時說等上訴人有錢再還就好，該筆借款既未定清償
    期限，應轉由上訴人決定給付期限，況被上訴人從未主張以
    支付命令作為催告上訴人返還之意思表示，甚至主張以保單
    生效日為給付期日，原審竟以被上訴人未主張之支付命令作
    為催告，認被上訴人已定期催告返還，有違辯論主義法則。
    (三)倘上訴人已須向被上訴人借款500 萬元，怎會有錢再投保
    巨額保險？實乃被上訴人於投資上訴人500 萬元後，以衝業
    績為由，要求上訴人投保巨額保險，並簽發面額為510萬元
    及377 萬元之支票，展示給南山人壽作證明之用，該510 萬
    元支票，絕非借款之擔保，參加保險是要給被上訴人作業績
    用，上訴人並無投保之意思，被上訴人表示後續事項完全由
    被上訴人負責，不用上訴人負責。並聲明：(一)請求駁回上訴
    人之訴。(二)訴訟費用由被上訴人負擔。
三、原審判決上訴人敗訴，上訴人不服，於本院聲明：(一)原判決
    廢棄。(二)被上訴人在第一審之訴駁回。(三)第一、二審訴訟費
    用由被上訴人負擔。(四)如受不利益判決，願供擔保請准宣告
    免為假執行。
    被上訴人則答辯聲明：(一)上訴駁回。(二)第二審訴訟費用由上
    訴人負擔。
四、兩造不爭執之事實：
  (一)被上訴人於91年11月14日託人至新竹商業銀行南崁分行匯款
    500 萬元予上訴人，該款項上訴人迄未歸還。（一審重訴卷
    第60至61 頁）
  (二)上訴人曾簽發發票日為93年1 月20日、面額510 萬元、付款
    人為第一商業銀行澎湖分行之支票1 紙交付被上訴人。（一
    審重訴卷第40頁）
  (三)上訴人有於91年11、12月間，以上訴人本人為要保人，以上
    訴人本人或其妻何敏華為被保險人，向南山人壽投保12筆壽
    險、健康險契約之手續，保費計906 萬2,014 元，保費當時
    均由被上訴人代墊，上訴人迄未歸還。（一審重訴卷第60-6
    1 頁、第94頁）
五、本件爭點：
  (一)被上訴人於91年11月14日交付上訴人之500 萬元，性質上究
    為借款或投資款？被上訴人得否請求返還？
  (二)被上訴人得否起訴請求上訴人歸還代墊之保費906 萬2,014
    元？
六、得心證之理由：
  (一)被上訴人請求借款500 萬元及利息10萬元部分：
    被上訴人主張前於91年11月14日，基於消費借貸法律關係，
    交付上訴人500 萬元，借款期限屆至，請求償還，上訴人則
    抗辯該款項為投資款，並非借款。查證人甲○○於原審及本
    院審理時證稱：伊當時擔任被上訴人之秘書，91年11月14日
    下午1 時許，接到被上訴人電話，要伊在同日下午3 時30分
    前，將500 萬元款項匯入上訴人帳戶，伊隨即處理，事畢兩
    造均向伊查詢款項是否確實匯入等情（見一審重訴卷第61頁
    及本院卷第29至33頁），兩造對上述證詞並不爭執，顯然當
    時匯款事宜相當急迫，而觀諸上述情節，被上訴人上開作法
    ，較接近臨時受託調度資金，而非經謹慎考慮再為投資之行
    為。另上訴人雖指上開款項係投資款，卻無法具體說明投資
    標的、進度、分配股息、紅利等細節（一審重訴卷第60頁）
    ，而上開款項金額非小，若確為投資，何以無明確股息、紅
    利分配方式之約定，亦無表明投資標的、進度之書面文件，
    是以，上訴人所辯情節，尚難採信。而上訴人所開發票日為
    93 年1月20日、面額510 萬元、付款人為第一商業銀行澎湖
    分行之支票，並非向南山人壽繳納保費之用，業據南山人壽
    函覆在卷（見一審重訴卷第42頁），且面額又極為接近被上
    訴人上述匯款金額，且參以證人甲○○證稱，被上訴人吩咐
    伊匯500 萬元給上訴人時，有向伊表示這筆錢是上訴人向被
    上訴人借的等語（見一審重訴卷第61頁、本院卷第30頁），
    是，被上訴人主張該紙支票係上訴人向伊借款而開立給伊等
    情，應為真實，從而，被上訴人於91年11月14日，係基於消
    費借貸法律關係交付上訴人500 萬元，且兩造約定還款期限
    為93年1 月20日，該段期間利息為10萬元一節，堪以採認。
    上開借款既已屆期，被上訴人請求上訴人如數歸還，並給付
    91 年11 月14日至93年1 月20日之利息10萬元，及93年1 月
    21日以後之法定遲延利息，即屬有據。
  (二)關於代墊保費906萬2,014元部分：
    1.被上訴人主張，上訴人於91年11、12月間，以上訴人本人
      為要保人，以上訴人本人或其妻何敏華為被保險人，向南
      山人壽辦理投保12筆壽險、健康險契約、保費計906 萬2,
      014 元，保費當時均由被上訴人代墊等情，業據其提出南
      山人壽之保險單、保險卡、保險費繳納證明書、給付保費
      之支票影本為證，上訴人對於有辦理上述保險手續及由被
      上訴人繳保費906 萬2,014 元一情，並不爭執，惟辯稱，
      伊參加保險是要給被上訴人作業績用，並無投保之意思，
      被上訴人當時表示後續事項完全由被上訴人負責，不用上
      訴人負責，故保險費應由被上訴人自行繳納，伊不應負擔
      保險費云云，然查，上訴人於原審及本院先則供稱，確實
      有投保，但代墊款約定等上訴人資金充裕才還，既未約定
      清償期限，故應由上訴人決定給付期限云云，前後不一，
      已難採信，且依常理，若保費約定由被上訴人自行負擔，
      上訴人毋庸給付，上訴人即無須在被上訴人簽發給南山人
      壽以支付保費之支票上背書而使自己負擔票據責任之危險
      ，故上訴人所辯，伊無投保之意思，故伊無庸給付保費云
      云，顯為卸責之詞，並不足採。
    2.上訴人雖另辯稱，被上訴人當時說等上訴人有錢再還該代
      墊款就好，該筆代墊款既未約定清償期限，自應由上訴人
      決定給付期限，亦不能以支付命令作為催告上訴人返還之
      通知云云，經查，被上訴人主張，兩造約定代墊款還款日
      期為保單中最慢生效那一張之生效日期即91年12月30日，
      因當時伊之手頭亦緊等語，證人甲○○證稱，伊有向被上
      訴人表示要發薪水給員工，手頭蠻緊的，被上訴人當時有
      交待等保單下來就可催款等語，可見當時被上訴人手頭並
      不寬裕，另參諸最後1 張保單生效日期為91年12月30日，
      有保單在卷可憑，則被上訴人主張當時約定保單最後生效
      日為還款日一情，自難認不可採，是，被上訴人本得請求
      自約定清償日之翌日（即91年12月31日）起，至清償日止
      之法定遲延利息，惟其於原審就此部分墊款906 萬2,014
      元之遲延利息，只請求自支付命令送達上訴人1 個月後之
      翌日（即94年8 月14日）起算（即依民法第478 條就有關
      未定期限之消費借貸款如何請求返還之規定），比其原得
      請求之利息為少，自無不當。亦比其依民法第315 條「有
      關未定期限之債務，債權人得隨時請求清償」之規定所得
      請求之遲延利息為少，亦無不當。又被上訴人之聲請核發
      支付命令狀，已明確記載「．．．．為此敬祈．．
      ．．准對債務人發支付命令，促其清償，以保債權」之語
      句，即係以支付命令作為返還墊款之催告，又支付命令性
      質亦是以催告債務人給付金錢債務為內容，是縱使認本件
      代墊款906 萬2,014 元部分為未約定期限之債務，被上訴
      人請求返還此部分本息部分，亦無不當。上訴人抗辯稱，
      既未約定期限，自應由上訴人決定給付期限，支付命令不
      能作為催告還款之通知云云，自不可取。
七、從而，上訴人依消費借貸（500 萬元借款部分）及一般契約
    （906 萬2,014 元代墊款部分）之法律關係，訴請上訴人給
    付被上訴人1,416 萬2,014 元（500 萬+10 萬+906萬2,014=
    1,416 萬2,014） ，及其中500 萬元（借款本金）自93年1
    月21日起，其中906 萬2,014 元自支付命令送達上訴人1 個
    月後之翌日（即94年8 月14日）起，均至清償日止，按週年
    利率百分之五計算之利息，自屬正當，原審予以准許，並准
    被上訴人供擔保宣告假執行，並無不合。上訴意旨求予廢棄
    改判，為無理由，應予駁回。又上訴人陳明願供擔保，請准
    宣告免為假執行，並無不合，爰命供擔保金額准許之。
八、本件事證已明，上訴人聲請向國稅局函調上訴人90年至94年
    之報稅資料，核無必要，兩造其餘攻擊防禦方法與判決之結
    果，不生影響，爰均不予論述，併此明。
九、據上論結，本件上訴為無理由，依民事訴訟法第449 條第1
    項、第78條、第463 條、第392 條第2 項，判決如主文。
中    華    民    國    95    年    8     月    9     日
                            民事第四庭
                                審判長法官    蔡文貴
                                法      官    徐文祥
                                法      官    黃科瑜
以上正本證明與原本無異。
如對本判決上訴，須於判決送達後20日內向本院提出上訴狀，其
未表明上訴理由者，應於上訴後20日內向本院提出上訴理由書（
均須按他造當事人之人數附繕本）。上訴時應提出委任律師或具
有律師資格之人之委任狀，並依附註條文規定辦理。
中    華    民    國    95    年    8     月    11    日
                                書  記  官    葉淑華
附註：
民事訴訟法第466條之1：
對於第二審判決上訴，上訴人應委任律師為訴訟代理人，但上訴
人或其法定代理人具有律師資格者，不在此限。
上訴人之配偶、3 親等內之血親、2 親等內之姻親，或上訴人為
法人、中央或地方機關時，其所屬專任人員具有律師資格並經法
院認為適當者，亦得為第三審訴訟代理人。第1 項但書及第2 項
情形，應於提起上訴或委任時釋明之。
                                              A


司法院資訊處製作；財團法人民間司法改革基金會備份。
